【裁判字號】    91,訴,194
【裁判日期】    920630
【裁判案由】    徵收補償
【裁判全文】
臺北高等行政法院判決                              九十一年度訴字第一九四號
                              .
    原      告  甲○○
    訴訟代理人  張仁興律師
                許啟龍律師
                癸○○
    被      告  內政部
    代  表  人  余政憲部長）.
    訴訟代理人  己○○
                子○○
    被      告  臺北縣政府
    代  表  人  蘇貞昌縣長）.
    訴訟代理人  辛○○
                丁○○
    被      告  臺北縣新莊市公所
    代  表  人  乙○○○市長.
    訴訟代理人  戊○○
                庚○○
    被      告  臺北縣新莊地政事務所
    代  表  人  丙○○主任）.
    訴訟代理人  壬○○
右當事人間因徵收補償事件，原告為確認行政處分失效暨請求賠償事件，提起行政訴
訟。本院判決如左：
    主  文
原告之訴駁回。
訴訟費用由原告負擔。
    事  實
壹、事實概要：
一、緣被告臺北縣新莊市公所為辦理新莊七之一號道路工程，奉臺灣省政府民國（下
    同）六十九年六月十一日六九府地四字第五三○六六號函核准徵收原告甲○○所
    有持分四分之一座落於臺北縣新莊市街○段一之一○五號土地（重測後為立德段
    一六六號）中之○．○○九八公頃土地（下稱系爭土地），被告臺北縣政府以六
    十九年七月五日六九北府地四字第一二四二一一號公告徵收，公告期間自六十九
    年七月六日起至六十九年八月四日止。惟原告尚未領取上開土地徵收補償費。
二、嗣本案因部分土地所有權人於六十九年辦理徵收時，對於本案道路中心樁位及地
    籍分割有所疑義，被告臺北縣新莊市公所乃另案函請被告臺北縣新莊地政事務所
    辦理檢測並更正地籍分割，業奉臺灣省政府七十九年二月六日府地二字第一二九
    二七號函及八十八年一月七日八七府地二字第一一九五八九號函核准更正徵收，
    經被告臺北縣政府八十八年一月二十日八八北府地四字第一二三二六號公告，並
    於八十八年二月二十日八八北府地四字第六三二一三號函定期通知各業主於八十
    八年三月四、五日領取更正地價補償費，原告亦領取補償在案。
三、被告臺北縣新莊市公所於臺灣省政府同意核准更正後，同時於八十八年三月二十
    二，二十三日通知原告領取六十九年本案徵收地價補償費，惟遭原告拒領，被告
    臺北縣政府遂於八十八年四月八日將補償費提存於臺灣板橋地方法院待領。原告
    乃主張：被告台北縣政府未於公告期滿十五日內，通知原告發放補償費；亦未設
    立專戶，使原告處於得隨時受領之狀態。被告補償費未發放，延宕逾十九年，至
    八十八年四月八日始為提存，此亦屬逾越裁量而違法等理由，向本院提起行政訴
    訟，如訴之聲明。
貳、兩造聲明：
一、原告聲明求為判決：
(一)、確認台灣省政府六十九年六月十一日（六九）府地四字地五三０六六號之徵收處
    分（就系爭土地所形成之徵收法律關係）失效（即不存在）。
(二)、
１、先位聲明：被告台北縣政府、台北縣新莊市公所及新莊地政事務所應給付原告新
    台幣（下同）一千零六十九萬零九百零八元整，及自本訴狀繕本送達之翌日起至
    清償日止，按年息百分之五計算之利息。
２、備位聲明：
(1)、被告台北縣政府應通知台北縣新莊地政事務所於八十八年四月二十七日就原告所
    有坐落台北縣新莊市○○段一六六地號（重測前為新莊鎮○○段街後小段一之一
    ０五地號土地）土地以徵收為原因，將所有權登記為新莊市，管理機關為新莊市
    公所之登記與以塗銷，恢復為原告所有，暨被告台北縣政府及新莊市公所應回復
    地目使用情形為建及將系爭土地交付與原告使用。
(2)、被告新莊市公所應給付原告一千零六十九萬零九百零八元整，及自本訴狀繕本送
    達之翌日起至清償日止，按年息百分之五計算之利息。
二、被告聲明求為判決：
(一)、駁回原告之訴。
(二)、訴訟費用由原告負擔。
參、兩造之爭點：
１、徵收補償費是否未於十五日內發給，致徵收案已失其效力？
２、系爭徵收補償款未設立專戶，是否構成未使原告處於得隨時受領之狀態而致徵收
    失效？
３、本件提存有無逾期，其逾期有無影響本件徵收之效力？
４、被告台北縣政府是否應負國家賠償責任？
５、原告對被告臺北縣新莊市公所有無公法上不當得利請求權？
６、我國現行法制有無承認結果排除請求權？
一、原告主張之理由：
甲、程序部分：
(一)、按憲法第十六條規定人民有訴訟之權，凡憲法所保障之權利，遭受公權力或第三
    人之不法侵害，國家均應提供訴訟救濟之途徑，即所謂有權利斯有救濟。準此，
    有力學說認為人民就公法上之爭議請求救濟，似可按其性質，類推適用相近之訴
    訟程序。睽諸大法官釋字第一一○號、第四二五號、第五一六號解釋文意旨，實
    務上確有行政處分失效之情事。職是，為解決上開公法上爭議，就行政處分是否
    失效，應承認得類推適用行政訴訟法第六條規定提起確認行政處分失效之訴訟，
    以保障人民權利，合先敘明。
(二)、另依行政訴訟法第七條規定，提起行政訴訟，得於同一程序中，合併請求損害賠
    償或其他財產上之給付，本件係以確認台灣省政府六十九年六月十一日（六九）
    府地四字地五三○六六號之徵收處分失效為前提，故於聲明中追加損害賠償或其
    他財產上給付之訴之聲明，自為合法。
(三)、本件被告適格部分：
１、內政部部分：
    臺灣省政府於六十九年六月十一以六九府地四字第五三○六六號函作成核准徵收
    原告所有系爭土地，面積○．○○九八公頃土地（持分四分之一）。為因應八十
    九年一月二十六日刪除之土地法第二百二十三條規定，行政院於八十八年六月三
    十日以台八十八內字第二五三五五號令，依臺灣省政府功能業務與組織調整暫行
    條例第四條規定，將內政部主管之土地法規定之臺灣省及臺灣省政府主管或執行
    之事項，於法律或中央法規未修正前，調整由內政部或縣（市）政府主管或執行
    。其中土地法第二百二十三條第一項規定省政府核准徵收土地，已配合調整改由
    中央地政機關核准，故原台灣省政府之本件徵收業務已歸併由被告內政部承受。
２、臺北縣政府部分：
    系爭土地之徵收處分既已因補償費未於公告期滿十五日內發放、未於異議釐清後
    之期限內發放及提存而失其效力，則被告臺北縣政府八十八年四月八日提存台灣
    板橋地方法院提存所、同年四月二十六日八八北府地四字第一五一五八七號以徵
    收為原因囑託被告臺北縣新莊地政事務所逕行移轉登記及同年六月二十六日將原
    告私有之土地支配供被告新莊市公所使用之處分即失所附麗。是故，被告臺北縣
    政府為六十九年執行系爭土地徵收處分之機關，未依法執行徵收程序及延宕補償
    ，違法侵害原告所有系爭土地之權益，自應負擔損害賠償之責任。
３、臺北縣新莊市公所部分：
    系爭土地之徵收處分既已失效，被告臺北縣新莊市公所佔用、持有並管理原告所
    有系爭土地、顯為無權佔有。該市公所應負擔不當得利返還之責任，並無疑義。
４、臺北縣新莊地政事務所部分：
    按行政機關係指代表國家、地方自治團體或其他行政主體表示意思從事公共事務
    ，具有單獨法定地位之組織而言，此觀行政程序法第二條第二項規定其明。故行
    政機關有獨立之編制、預算、權限及印信，與行政機關之內部單位截然不同。查
    被告臺北縣新莊地政事務所乃獨立之行政機關，有臺北縣各地政事務所組織準則
    可參。系爭土地之徵收處分既已失其效力，則臺北縣新莊地政事務所於八十八年
    六月十六日將原告所有坐落臺北縣新莊市○○段一六六號土地以六十九年徵收為
    原因，將所有權登記為被告新莊市所有，管理機關為新莊市公所，即失所依據。
    上開處分已侵害原告所有系爭土地之權益，原告備位聲明請求被告新莊地政事務
    所塗銷系爭土地所有權為新莊市及管理機關為被告新莊市公所之登記，實屬於法
    有據。
乙、實體部分：
(一)、被告台北縣政府未於公告期滿十五日內，通知原告發放補償費；亦未設立專戶，
    使原告處於得隨時受領之狀態：
１、行為時土地法第二百二十七條及土地法施行法第五十六條第一款規定通知依土地
    登記總簿所記載之姓名、住所並以書面通知為準，被告未依法通知原告領取補償
    費。
２、內政部六十年六月三十日台內地字第四二六二八○號函示，關於發放補償地價及
    其他補償費之通知，除派專人送達確已收到之憑據外，應一律以掛號信件投遞。
    遇有當事人處所不明或拒絕收受時，得準用民事訴訟法第一百三十九條及第一百
    四十九條有關規定公示送達或留置送達。
３、被告台北縣政府六十九年八月七日六九北府地四字第一六七二二八號函說明第二
    項所載：「。。。請即派員送達或以郵政雙掛號郵寄均應取具回執存卷備查，並
    應備款辦理」。
４、該補償費發放通知為永久保存之年限，其附件（補償費發放通知回執）存卷亦應
    永久保存備查，被告台北縣政府及台北縣新莊市公所無原告取具之回執存卷，即
    可證明原告並未收到系爭補償費通知。
５、六十九年原告之土地登記簿住址係為：「北市○○○路○段九十七巷四十二號六
    樓之一」。惟查，本件之土地地價補償費清冊所列應發放之土地所有權人（原告
    ）地址為「北市○○○路○段九十七巷四十二之一號六樓」兩址根本不同，造成
    原告根本無法領取上述徵收補償費。
６、原告七十八年取得系爭土地徵收通知影本上開送達地竟為：「北市○○○路○段
    九十七巷四十二-一號（或四十二之一號）六樓」，亦可證明當時通知函收受之
    地址並未依照土地登記簿所載，造成原告根本無法取得，僅嗣後 (七十八年)由
    相關承辦人員處因協議方取得通知影本。
７、相關戶政、地政及郵政機關表示「所有信函寄遞一律依照戶政機關門牌登記為準
    ，若未依照門牌地址郵寄之信函就無法收受。。。六十九年之門牌編訂十分紊亂
    ，不同的郵寄地址寫法即有不同的門牌代表意義」。
８、被告機關等未依法辦理補償費發放通知之地址，無法送達後亦未重複確認送達錯
    誤原因，亦未嘗試以其他地址或方式送交原告。
９、系爭土地補償費既未設立專戶供為「專款專用」，亦非處於原告隨時可領取之狀
    態：由臺北縣新莊市公所所附歲出預算僅為道路橋樑款項，此與系爭土地補償費
    兩者之間並無有何因果關係，即該資料無法證明係與本件補償費間有何關係。又
    按被告台北縣新莊市公所於九十二年五月八日所提台灣省政府地政處八七地二字
    第五○一三八號函說明二所稱「本案土地因地籍分割謬誤，經於七十二年辦理面
    積逕為更正後，新莊市公所因無經費辦理後續補償費發放」，足證其自承於七十
    二年間，即無經費發放本件補償費。次按台灣省政府回覆監察院監察業務處之查
    復書所載「新莊市公所以原徵收補償款已超逾年度保留期限而辦理繳庫，無是項
    經費預算辦理提存，要求上級補助亦無結果，故延宕至今」台北縣政府及新莊市
    公所疏於追蹤列管及辦理新莊市公所始於八十年度編列預算」，足證根本無預算
    供為本件之補償費，除未設專款專用，於六十九年至八十年間，因根本無此筆預
    算，該補償費亦無法處於原告隨時得為受領之狀態。除六十九年外僅八十六年有
    同一戶（三家）領取證明，且其經費來源係因新莊市公所於八十年度編列預算才
    有經費可供領取。足證系爭土地補償費於七十二年即因新莊市公所繳庫，而無任
    何經費可供原告領取或辦理後續補償程序。
(二)、本件異議被告認係於七十八年間終至確定，然自確定之時起，未於十五日或相當
    期限內發給補償費，茲據大法官會議釋字第五一六號解釋，徵收處分應溯及失其
    效力：
１、本件一開始預定徵收約為一百二十至一百三十平方方公尺之土地，並經有地政機
    關及稅捐機關業已查核並課稅在案。故六十九年徵收之時，其徵收拆除之界線 (
    約為一百二十九平方公尺)與其公告徵收之面積 (九十八平方公尺)相距甚大。原
    告對上開等疑義異議，被告等機關亦發現徵收丈量有誤，故於七十二年間更改為
    一一四平方公尺，然嗣後該等機關又稱其地籍分割線有誤載之情形，於七十八年
    間再度為更正面積為一一九平方公尺，至此始為確定徵收面積及徵收之界線。
２、被告等應於七十八年間確定之日起，十五日內依法發放補償費，不應於尚未確定
    之六十九年間發放。異議確定後，仍應於十五日內，或於相當之期限內，發放補
    償費，否則，先前所為之系爭土地徵收處分，亦為失效。
３、綜上，本件徵收處分之爭議，於七十八年間確定之時，被告等機關竟因補償費已
    繳庫，無補償費可供發放，根本未再依所更正之結果計算並發放補償費，其於當
    時與原告及附近居民協議，達成將撤銷該處分之決議，然嗣後竟未撤銷，徵收處
    分未於相當期限內給予合理補償即應溯及失其效力。
(三)、被告補償費未發放，延宕逾十九年，至八十八年四月八日始為提存，此亦屬逾越
    裁量而違法：
１、依土地法第二百三十七條之文義觀之，雖謂「得」將款額提存之，但據行政院五
    十九年十二月一日台五十九內字第一○九○七號令：「關於徵收土地之補償費遇
    有拒絕受領等情事，應於徵收公告期滿後十六日起一個月內辦理提存待領」。
    基於平等原則及信賴保護原則，人民有權利請求行政機關尊重行政規則；再者，
    參照司法院大法官釋字第四六九號等數度重申之解釋精神，上開行政院所訂定之
    行政規則已就補償費若遇有拒絕受領等情形，直轄市或縣（市）地政機關必須在
    限定期間內辦理提存為相關之規定，此時應認為行政機關已無不作為之裁量餘地
    。
２、系爭徵收案係六十九年七月五日公告徵收，並於同年八月五日公告期滿，當時原
    告因已於公告期間提出異議，且未接獲補償費發放通知而根本無法領取補償款，
    惟新莊市公所並未依行政院五十九年十二月一日台五十九內字第一○九○七號令
    之規定於徵收公告期滿後十六日起一個月內辦理提存待領，亦未依被告台北縣政
    府六十九八月七日六九北府地四字第一六七二二八號函說明第三項所載：「逾期
    未領者，其補償費即依法提存法院待領」，甚至以繳庫為由，並未提存或提撥於
    專款帳戶，其並無任何實質上合理及合法之理由。
３、提存之規定僅係為補償費無法順利發放完成之替代方式，其仍須恪遵立法者要求
    迅速補償土地所有人所受損害之立法意旨。而行政院五十九年十二月一日台五十
    九內字第一○九○七號令亦重申此旨，究其本意，無非係因土地法第二百三十七
    條對提存期間並未有所規範，而為避免所屬機關在處理徵收案件時無所依據，而
    人民亦無從預知行政機關所應為提存之期間。被告所稱其縱逾十九年始提存該筆
    補償費，仍屬裁量範圍之內，實已違反土地法第二百三十三條規定及行政院五十
    九年十二月一日台五十九內字第一○九○七號令之意旨，而屬違法及裁量逾越之
    行政程序。
４、行為時行政法院六十三年判字第二一五號判例，被告台北縣政府未依法於期限內
    提存，按上開判例意旨，足堪認定系爭徵收處分及徵收程序，已失其效力。
(四)、又被告臺北縣政府、臺北縣新莊市公所明知六十九年有關本件徵收處分所及之道
    路中心樁位置不符、面積錯誤及補償費數額有爭執之情況下，理應提請上級單位
    及臺灣省政府撤銷原來之徵收處分，重新辦理徵收作業始是。然被告等卻不依此
    而為，仍執意以有爭議之行政處分，強制徵收原告所有之土地，排除原告之占有
    使用，被告等自應負損害賠償責任。退步言之，若被告臺北縣政府及臺北縣新莊
    市公所雖無所謂之侵權行為責任，然系爭徵收處分既已因失效而不存在，被告臺
    北縣新莊市公所受有系爭土地之權利亦無法律上之原因，原告自得依公法上不當
    得利之法律關係向其請求。
(五)、查六十九年間被告臺北縣新莊市公所雖已發現原中心樁遺失，且道路拆除線與地
    籍圖分割線不符等情事，惟仍由被告臺北縣政府於六十九年七月五日，以六九北
    府地四字第一二四二一一號公告徵收，竟未依法按土地登記地址通知原告徵收，
    至本件徵收根本未為合法送達。原告藉由親戚及其他鄰居得知此訊息，遂於公告
    期間內據徵收面積與補償地價有誤為由向被告臺北縣政府提出異議。然被告臺北
    縣政府竟無視於前揭異議之存在，並未依法送標準地價評議委員會重新評定，而
    僅以六十九年八月七日北府地四字第一六七二二八號函發放補償費，考其內容，
    實則為對土地他項權利人之通知。嗣後，被告臺北縣新莊市公所竟據此聲稱已通
    知原告領取徵收補償，因原告拒領且逾年度保留預算，逕自將原告未領取之補償
    費繳庫，甚至以無是項經費預算交由被告臺北縣政府代為辦理提存，而將此徵收
    案擱置不理，使原告無從領取徵收補償費。準此，六十九年臺灣省政府徵收處分
    因未經公告且未合法通知原告領取補償費，嗣後亦未依法提存，故系爭徵收處分
    自應已失效。
二、被告主張之理由：
(一)、內政部主張之理由：
甲、程序部分：
１、按八十九年一月二十六日總統令刪除之土地法第二百二十三條規定：「徵收土地
    為左列各款情形之一者，由省政府核准之：一、需用土地人為省政府各廳處、縣
    市政府或其所屬機關及地方自治機關者。二、舉辦之事業屬於地方政府管轄或監
    督者。省政府為前項核准時，應即報請中央地政機關備查。」惟在該法條刪除前
    ，行政院八十八年六月三十日台人十八內字第二五三五五號令，依台灣省政府功
    能業務與組織調整暫行條例第四條規定，將被告內政部主管之土地法規定之台灣
    省及台灣省政府主管或執行之事項，於法律或中央法規未修正前，調整由被告內
    政部或縣市政府主管或執行。其中土地法第二百二十三條第一項規定省政府核准
    徵收土地，於八十七年七月一日後已配合調整改由中央地政機關核准，查台灣省
    政府之本件業務已歸併由被告內政部承接，故本件訴訟由被告內政部承受答辯。
２、依行政訴訟法第四條規定：「人民因中央或地方機關之違法行政處分，認為損害
    其權利或法律上之利益，經依訴願法提起訴願而不服其決定，或提起訴願逾三個
    月不為決定，或延長訴願決定期問逾二個月不為決定者，得向高等行政法院提起
    撤銷訴訟。」原告等提起本件訴訟似尚未經訴願程序，揆諸上開規定，程序似有
    未合，應不予受理。
３、至有關確認徵收失效部分，查依鈞院八十九年度訴字第二四一九號判決意旨認為
    ，徵收土地應補償之地價及其他補償費，未依行為時土地法第二百三十三條規定
    ，於公告期滿後十五日內發給者，其徵收土地核准案從此失其效力，參酌司法院
    三十三年院字第二七○四號解釋意旨以觀，其法律效果係指「向後失效」而言，
    與行政處分之「無效」，尚屬有別。則原告等請求確認本徵收核准案對於系爭土
    地失其效力之主張，參酌上開判決意旨，即不適法。
乙、實體部分：
    按行為時土地法第二百三十三條規定，徵收土地應補償之地價及其他補償費，應
    於公告期滿後十五日內發給之。又依照司法院院字第二七○四號解釋及第一一○
    號解釋意旨，需用土地人不於公告完畢後十五日內，將應補償地價及其他補償費
    額繳交主管地政機關發給完竣者，其徵收土地核准案從此失其效力。本案土地究
    有無徵收失效情事，經提被告內政部土地徵收審議委員會第三十八次會議審議決
    議：「應無徵收失效」，其決議理由略以：本案既經被告台北縣政府查明依行為
    時土地法第一百二十七條、第二百三十三條及土地法施行法第五十六條規定公告
    徵收，並於徵收公告期滿後十五日內發放補償費，於法尚無不合，本案應無徵收
    失效之情事；至被告台北縣政府於八十八年四月八日始將六十九年之地價補償費
    提存法院，按行政院五十九年十二月一日台五十九內一○九○七號令規定，關於
    徵收土地之補償遇有拒絕受領或不能受領等情事，應於徵收公告期滿後十六日起
    一個月內辦理提存之期間規定，祇屬訓示性質，並非法定不變期間，市縣地政機
    關實際提存日期如有超越是項期限，僅屬行政責任問題，對於本案土地及其土地
    改良物徵收核准案之效力並無影響。」，準此，原告所訴並無理由。
(二)、臺北縣政府主張之理由：
１、按需用土地人不於公告完畢後十五日內將應補償地價及其他補償費額繳交主管地
    政機關發給完竣，依大法官釋字第一一○號及司法院院字第二七○四號解釋，其
    徵收案固從此失其效力，惟本案非需用土地人延不繳交補償地價，而係原告於發
    放補償時拒絕受領，自不因此而使土地徵收案失效。
２、另原告訴稱被告臺北縣政府對其拒絕領取之補償費，至八十八年四月八日始提存
    至法院待領，已使徵收處分失效一節，因當時土地法及有關法律對於提存之期限
    ，未為規定，行政院曾以臺五十三內四五三四號令核釋，略以土地法第二百三十
    七條所謂「得將款額提存待領」之規定，可由縣市地政機關視實際情形自由裁量
    。嗣為免徵收補償款額久擱，影響被徵收土地所有權人對其土地權利義務之終止
    ，行政院復以五十九年十二月一日臺五十九內一○九○七號令規定，關於徵收土
    地之補償費遇有拒絕受領或不能受領等情事，應於徵收公告期滿後十六日起一個
    月內辦理提存待領。惟此項提存期間之規定，祇屬訓示性質，並非法定不變期間
    ，縣市地政機關實際提存日期如有超越是項期限，僅屬行政責任問題，對其土地
    徵收核准案之效力，並無影響（改制前行政法院六十八年判字第四八○號判決、
    「徵收土地辦理補償價款提存作業注意事項」第四點參照）。
３、本案奉准徵收之「徵收土地計畫書」已載明興辦事業之經費來源及應需補償金額
    總數（土地及其地上物金額），而徵收當時補償經費尚無規定撥放省屬行庫備發
    ，補償費均存於各鄉鎮市公所公庫由公所自行發放，查被告臺北縣政府依法公告
    （公告期間為六十九年七月六日起至六十九年八月四日止）後，即以六十九年八
    月七日六九北府地四字第一六七二二八號函通知所有權人於六十九年八月十六日
    、十八日二天至被告新莊市公所領取補償費，部分所有權人已於發價當日或之後
    陸續領取補償費，足證被告臺北縣政府確依土地法第二百三十三條規定於公告期
    滿後十五日內發給補償費。本案原告係對於道路中心樁位及地籍分割有所疑義，
    因而拒絕受領補償費，應無司法院釋字第一一○號及第二七○四號解釋之適用。
４、按土地法第二百二十七條規定：「市、縣地政機關於接到中央地政機關或省政府
    通知核准徵收土地案時，應即公告，並通知土地所有權人及土地他項權利人。」
    又同法施行法第五十六條第一項規定：「．．．被徵收土地已登記者，依照登記
    總簿所載之土地所有權人及土地他項權利人姓名住所，以書面通知。」被告臺北
    縣政府依法公告後，即依六十九年徵收當時土地登記簿謄本所載住址「臺北市○
    ○○路○段九七巷四二之一號六樓」寄發通知函，於法並無不合。
５、本案系爭道路係屬新莊都市○○道路，該計畫於六十二年一月二十日公告發布實
    施後，迄今並無辦理變更。又新莊都市計畫樁位於六十四年間測定，該道路於六
    十五年辦理逕為分割，被告臺北縣新莊市公所據以陳報徵收計畫，奉臺灣省政府
    核准辦理。被告臺北縣新莊市公所於六十九年間辦理道路開闢時，發現原中心樁
    遺失，且道路拆除線與地籍圖分割線不符，經被告臺北縣政府工務單位補釘中心
    樁後，檢送相關樁位資料暨樁位實地點交被告臺北縣新莊地政事務所。被告新莊
    地政事務所檢測結果，六十五年原地籍逕為分割線與道路中心樁不符，經被告臺
    北縣政府七十二年二月三日七二北府地一字第一九四○九號函示：「應依土地複
    丈辦法第二十三條第二款規定（行為時）依法逕行辦理更正」，經被告臺北縣新
    莊地政事務所辦理分割線更正。本案原告被徵收土地於七十二年辦理面積逕為更
    正後，仍認與都市計畫中心樁位不符而有異議，經被告臺北縣政府多次會勘檢測
    及和業主多次協調均無法解決，迄至七十八年始達成協議函報撤銷徵收，惟經臺
    灣省政府地政處審查結果認為申請原因與規定不符，予以駁回並請依規定辦理更
    正徵收。又此期間適逢該路段辦理地籍圖重測公告確定，系爭土地面積因重測而
    有所增減，被告臺北縣新莊市公所復以地籍更正及重測原因分別於七十九年間及
    八十七年間層報更正徵收，案經臺灣省政府以七十九年二月六日七九府地二字第
    一二九二七號及八十八年一月七日八七府地二字第一一九五八九號函同意更正徵
    收。
６、查臺灣省政府地政處編印「土地徵收作業手冊」內拾陸、徵收土地之更正或撤銷
    一（二）：「原始地籍資料錯誤，報准徵收後才發現並辦竣土地標示更正登記，
    必須陳報更正徵收，以符實際．．．。」規定。另有關徵收地價補償計算疑義，
    應依被告內政部八十七年十月十二日台（八七）內地字第八七一○八八八號函示
    ：「重測前已公告徵收，於重測後始申請更正徵收之土地，自應以重測後土地標
    示辦理更正徵收及計算地價補償」，又依被告內政部頒土地徵收法令補充規定第
    十點第（三）款「更正徵收增加之土地面積，仍應依法公告，按該公告期滿第十
    五日當時之公告土地現值辦理補償。」之規定。本案奉臺灣省政府核准更正徵收
    ，被告臺北縣政府即辦理公告並另定期通知各業主於八十八年三月四、五日領取
    更正地價補償費，原告亦配合領取補償在案。
(三)、臺北縣新莊市公所主張之理由：
１、有關原告所稱六十九年徵收案失效疑義案，業經台灣省政府地政處八十七年九月
    十六日以八七地二字第五○一三八號函請示被告內政部，經其以八十七年十月十
    二日台（八七）內地字第八七一○八八八八號函示「按土地法第二百三十三條規
    定，徵收土地應補償之地價及其他補償費，應於公告期滿後十五日內發給之。．
    ．．本案台北縣新莊市公所辦理該市○○○號道路工程，於報經核准徵收後，業
    已通知土地所有權人於公告徵收期滿十五日內發放補償費，嗣後部分土地所有權
    人因故拒領補償費，惟未辦理提存，參照行政法院五十七年判字第四七六號判例
    意旨，其土地徵收案不因之失其效力。」
２、被告臺北縣政府六十九年八月七日北府地四字第一六七二二八號函發放補償費通
    知係由被告臺北縣新莊市公所轉發於相關權利人（包含原告）。查被告臺北縣新
    莊市公所轉發予原告之公文函，該函郵寄地址與當時土地登記地址相符，可知原
    告應有收到通知領款之公文，被告臺北縣新莊市公所業已合法通知。另原告八十
    六年九月十八日向被告臺北縣新莊市公所請求賠償之請求書中，理由三所述：「
    ．．．六十九年公告徵收，請求權人因賠償不合理拒領．．．」由上述可知原告
    應已知有關徵收領款事宜。
３、六十九年當時補償費尚無規定撥放省屬行庫備發，其補償費均存於被告臺北縣新
    莊市公所公庫，當年需徵收道路共十條，經費編列（七─一─一）同一科目，未
    領取之補償費逐年辦理保留，逾保留期限則辦理繳庫，嗣後亦編列預算待領，而
    六十九年至八十六年間有其他土地所有權人相繼領取補償費，權利人皆可隨時領
    取，並不影響其權益，為解懸案，被告臺北縣政府於台灣省政府同意核准更正後
    同時通知原告於八十八年三月四、五日及三月二十二、二十三日領取六十九年本
    案徵收地價補償費，惟仍遭原告拒領，被告臺北縣政府遂於八十八年四月八日將
    補償費提存板橋地方法院待領。
(四)、臺北縣新莊地政事務所：
１、經查被告臺北縣新莊地政事務所依據被告臺北縣政府八十八年四月二十六日（八
    八）北府地四字第一五一五八七號囑託函以八十八年四月二十七日收件莊登字第
    一八二四七○號辦理本案原告原有新莊市○○段一六六地號土地（重測前：新莊
    段街後小段一之一○五地號）移轉登記予被告臺北縣新莊市公所，管理機關：臺
    北縣新莊市公所，函中所附地價補償費發放清冊並已載明原告之補償費已提存待
    領，合先敘明
２、次查修正前土地登記規則第八十二條（修正後第九十九條）規定：「因徵收或照
    價收買取得土地權利者，直轄市、縣（市）地政機關應於補償完竣後一個月內，
    連同被徵收或收買土地清冊及權利書狀，囑託登記機關為所有權登記，或他項權
    利之塗銷或變更登記。」被告臺北縣新莊地政事務所依據前揭規定及被告臺北縣
    政府前揭囑託函辦理徵收所有權移轉登記，未有違失之處。
    理  由
甲、程序方面：
一、按行政訴訟法第一百十一條第一項規定：「訴狀送達後，原告不得將原訴變更或
    追加他訴。但經被告同意，或行政法院認為適當者，不在此限。」本件原告原起
    訴請求：「確認台灣省政府六十九年六月十一日（六九）府地四字地五三０六六
    號之徵收處分失效。」「被告應應給付原告三百五十二萬七千元整，及自本訴狀
    繕本送達之翌日起至清償日止，按年息百分之五計算之利息。」玆經原告於起訴
    狀送達後一再追加變更為上開如訴之聲明，雖有礙訴訟之終結，但係在準備程序
    之前所提起，為求訴訟之一次解決，本院不得不認為尚屬適當，爰予准許，先此
    敘明。
二、另原告訴之聲明第一項雖聲明：「確認台灣省政府六十九年六月十一日（六九）
    府地四字地五三０六六號之徵收處分失效。」但在行政訴訟之訴訟類型，應係請
    求確認「就系爭土地所形成之徵收法律關係不存在。」，爰逕予更正如訴之聲明
    。
乙、實體方面：
一、經查，被告臺北縣新莊市公所為辦理新莊七之一號道路工程，奉臺灣省政府六十
    九年六月十一日六九府地四字第五三○六六號函核准徵收原告甲○○所有持分四
    分之一坐落於臺北縣新莊市街○段一之一○五號土地（重測後為立德段一六六號
    ）中之○．○○九八公頃系爭土地，被告臺北縣政府以六十九年七月五日六九北
    府地四字第一二四二一一號公告徵收，公告期間自六十九年七月六日起至六十九
    年八月四日止。惟原告尚未領取上開土地徵收補償費。以上各情均有各該函可稽
    ，並為兩造所不爭，堪認為實。
二、經查，原告以被告臺北縣政府及臺北縣新莊市公所對於系爭土地徵收處分，並未
    依土地法第二百三十三條規定於公告期滿十五日內，通知原告發放補償費；亦未
    設立專戶，使原告處於得隨時受領之狀態。且被告補償費未發放，延宕逾十九年
    ，至八十八年四月八日始為提存，此均屬逾越裁量而違法等理由，主張系爭土地
    徵收處分應已失效，請求確認徵收關係為不存在，並基於上開公法上法律關係不
    存在請求訴之聲明第二項。
三、是本件兩造爭執之要點為：
１、徵收補償費是否未於十五日內發給，致徵收案已失其效力？
２、系爭徵收補償款未設立專戶，是否構成未使原告處於得隨時受領之狀態而致徵收
    失效？
３、本件提存有無逾期，其逾期有無影響本件徵收之效力？
４、被告台北縣政府是否應負國家賠償責任？
５、原告對被告臺北縣新莊市公所有無公法上不當得利請求權？
６、我國現行法制有無承認結果排除請求權？
四、本院判斷如下：
(一)、徵收補償費是否未於十五日內發給，致徵收案已失其效力？
１、按行為時土地法第二百三十三條固規定徵收土地應補償之地價及其他補償費，應
    於公告期滿後十五日內發給之。惟查：關於徵收補償費是否於公告期滿十五日內
    發給之認定，應以（１）需用土地人有無於公告期滿十五日內將應補償地價及其
    他補償費額繳交直轄市或縣（市）主管機關及（２）主管機關有無通知領款人領
    款，領款人是否處於隨時可領款之狀態為斷。
２、本件被告臺北縣政府依法公告（公告期間為六十九年七月六日起至六十九年八月
    四日止）後，即以六十九年八月七日六九北府地四字第一六七二二八號函通知所
    有權人於六十九年八月十六日、十八日二天至被告臺北縣新莊市公所領取補償費
    ，部分所有權人已於發價當日或之後陸續領取補償費，此有上開及其他土地所有
    權人之領據可稽，足證需用土地人臺北縣新莊市公所於公告期滿十五日內已將應
    補償地價及其他補償費額繳交縣（市）主管機關被告臺北縣政府，臺北縣新莊市
    公所確依土地法第二百三十三條規定於公告期滿後十五日內發給補償費無訛。
３、原告否認曾收受被告台北縣政府六十九年八月七日六九北府地四字第一六七二二
    八號補償費領取通知之送達云云，本件被告方面固然無法提出送達被告台北縣政
    府六十九年八月七日六九北府地四字第一六七二二八號函之送達證明文件，惟送
    達證明文件僅係送達之證據方法，並非謂未能將送達證書附卷即未完成送達，行
    政法院仍得依其他證據，以認定送達行為之完成。經查：
(1)、按土地法第二百二十七條規定：「市、縣地政機關於接到中央地政機關或省政府
    通知核准徵收土地案時，應即公告，並通知土地所有權人及土地他項權利人。」
    又同法施行法第五十六條第一項規定：「．．．被徵收土地已登記者，依照登記
    總簿所載之土地所有權人及土地他項權利人姓名住所，以書面通知。」法條僅規
    定應為「通知」，如何通知及向何人通知均未規定，自得適用土地法施行法之規
    定；是被告台北縣政府依土地法施行法第五十六條規定，依土地登記簿記載之住
    址對原告送達補償費通知，自無不合。
(2)、經查：原告之土地登記簿住址係為：「北市○○○路○段九十七巷四十二號六樓
    之一」。本件之土地地價補償費清冊所列應發放之土地所有權人即原告之地址為
    「北市○○○路○段九十七巷四十二之一號六樓」（原證十四號），惟依六十九
    年間公寓大樓一般記載住址之習慣「四十二號六樓之一」與「四十二之一號六樓
    」均指同一住址，地價補償清冊上原告住址之記載尚難認與土地登記簿之記載不
    同。況被告臺北縣政府依法公告後，即依六十九年徵收清冊所載住址「臺北市○
    ○○路○段九七巷四二之一號六樓」確將臺北縣政府以六十九年七月五日六九北
    府地四字第一二四二一一號公告通知函寄達給原告無訛，此從原告之九十二年一
    月二十一日行政補充理由狀證物一即係被告臺北縣新莊市公所轉發予原告之上開
    第一二四二一一號公告通知函可知，該公文右下角即係記載清冊之住址，足見依
    清冊所載之「北市○○○路○段九十七巷四十二之一號六樓」亦能送達原告。
(3)、而且原告於九十二年一月二十一日行政補充理由狀以六十九年七月五日六九北府
    地四字第一二四二一一號公告通知函作為證物一，顯見該號公文自始即在原告持
    有中，且該號公文係受文者為原告，其後有縣長署名之公文正本，自不可能於事
    後補發，原告主張六十九年七月五日六九北府地四字第一二四二一一號函係七十
    八年始由被告補發云云，但原告就此一例外變態之事實，未能舉證以實其說，自
    非可採。則依上述，六十九年七月五日六九北府地四字第一二四二一一號公文雖
    係依清冊上之住址與原告土地登記簿謄本上之住址稍有不同，仍然依法送達原告
    ，則六十九年七月五日六九北府地四字第一二四二一一號函既確定由原告收受，
    則嗣後徵收補償費通知即被告台北縣政府六十九年八月七日六九北府地四字第一
    六七二二八號即係依上開函（即補償清冊址）住址送達，應可合法送達無訛。原
    告主張：土地登記簿住址係為：「北市○○○路○段九十七巷四十二號六樓之一
    」住址，被告台北縣政府徵收補償費函通知原告住址之記載錯誤，以致於原告未
    收到云云，自屬無稽。
(4)、被告臺北縣政府依法公告（公告期間為六十九年七月六日起至六十九年八月四日
    止）後，即以六十九年八月七日六九北府地四字第一六七二二八號函通知所有權
    人於六十九年八月十六日、十八日二天至被告臺北縣新莊市公所領取補償費，部
    分所有權人已於發價當日或之後陸續領取補償費，此有被告臺北縣新莊地政市公
    所答辯狀附件二同一徵收案之其他各土地所有權人領據可稽。亦可認定台北縣政
    府六十九年八月七日北府地四字第一六七二二八號函發放補償費通知係由被告臺
    北縣新莊市公所轉發於相關權利人自包含原告甲○○在內，原告徒以原告無送達
    證明否認收受被告台北縣政府六十九年八月七日六九北府地四字第一六七二二八
    號補償費領取函，殊不可採。
(5)、另原告八十六年九月十八日向被告臺北縣新莊市公所請求國賠之請求書中（附件
    四），理由三所述：「．．．．．民國六十九年公告徵收，請求權人因賠償不合
    理拒領．．．」可知原告應早知有關徵收領款事宜，只是因為賠償不合理拒領而
    已，原告空言否認收受被告台北縣政府六十九年八月七日六九北府地四字第一六
    七二二八號函，自非可採。
(二)、系爭徵收補償款未設立專戶，是否構成未使原告處於得隨時受領之狀態而致徵收
    失效？
１、另查依本件徵收之「徵收土地計畫書」第十三（四）記載經濟來源及概況：「本
    所（臺北縣新莊市公所）省府及縣府編列六十九年度預算支應」，是以臺北縣新
    莊市公所於六十九年即將系爭徵收案之經費編列（七款一項一目）同一科目，與
    當年需徵收道路共十條同一科目，蓋因本件徵收當時即六十九年補償費尚無規定
    撥放省屬行庫備發，所以補償費均存於被告臺北縣新莊市公所公庫，未領取之補
    償費逐年辦理保留，此有臺北縣新莊市公所六十九年各項費用明細表及六十九年
    至七十六年決算表，顯見本件徵收補償款之領款人處於隨時可領款之狀態，原告
    徒以原告未設專戶，即否認原告處於隨時可領取之狀態，自不可採。又因本件係
    屬歲出逾保留期限雖依決算法第七條規定免予編列，但臺北縣新莊市公所嗣後亦
    編列預備金預算待領，此由被告台北縣政府答辯狀附件二領據所載，六十九年至
    八十六年間有其他土地所有權人相繼領取補償費，可知系爭徵收案之權利人皆可
    隨時領取，並不影響其權益，是以雖七十六年以後本件徵收補償歲出免予編列，
    但仍應認本件徵收補償款之領款人處於隨時可領款之狀態，原告誤公免予編列為
    繳庫，而認無本件徵收補償費可領取，殊屬誤解。
２、從而本件被告臺北縣政府於台灣省政府同意核准更正後同時通知原告於八十八年
    三月四、五日及三月二十二、二十三日領取六十九年本案徵收地價補償費，惟仍
    遭原告拒領，被告臺北縣政府遂於八十八年四月八日將補償費提存臺灣板橋地方
    法院待領。
(三)、本件提存有無逾期，其逾期有無影響本件徵收之效力？
１、原告所引行政院五十九年十二月一日台五十九內字第一○九○七號令雖有「關於
    徵收土地之補償費遇有拒絕受領等情事，應於徵收公告期滿後十六日起一個月內
    辦理提存待領」規定（即內政部內政部七十三年五月二十六日台內地字第二二九
    二○八號函頒「徵收土地辦理補償價款提存作業注意事項」四、有關於徵收土地
    之補償費遇有拒絕受領或不能受領等情事，應於徵收公告期滿後十六日一個月內
    辦理提存待領之規定）惟此項提存期間之規定，係屬訓示性質，並非法定不變期
    間，市縣地政機關實際提存日期如有超越是項期限，僅屬行政遲延責任之問題，
    對土地徵收之效力不生影響」此為實務之見解（最高行政法院五十七年判字第四
    七六號著有判例，另八十四年判字第二七六九號、八十六年度第二四○七號判決
    參照）經查：
２、被告臺北縣新莊市公所於六十九年間辦理道路開闢時，發現原中心樁遺失，且道
    路拆除線與地籍圖分割線不符，經被告臺北縣政府工務單位補釘中心樁後，檢送
    相關樁位資料暨樁位實地點交被告臺北縣新莊地政事務所。被告臺北縣新莊地政
    事務所檢測結果，六十五年原地籍逕為分割線與道路中心樁不符，經被告臺北縣
    政府七十二年二月三日七二北府地一字第一九四○九號函示：「應依土地複丈辦
    法第二十三條第二款規定（行為時）依法逕行辦理更正」，經被告臺北縣新莊地
    政事務所辦理分割線更正。本案原告被徵收土地於七十二年辦理面積逕為更正後
    ，仍認與都市計畫中心樁位不符而有異議，經被告臺北縣政府多次會勘檢測及和
    業主多次協調均無法解決，迄至七十八年始達成協議函報撤銷徵收，惟經臺灣省
    政府地政處審查結果認為申請原因與規定不符，予以駁回並請依規定辦理更正徵
    收。以上事實均有台灣省政府八十八年一月十一日八八府地二字第一四二七三四
    號函附監察院查復書可按，玆因期間適逢該路段辦理地籍圖重測公告確定，系爭
    土地面積因重測而有所增減，被告臺北縣新莊市公所復以地籍更正及重測原因分
    別於七十九年間及八十七年間層報更正徵收，案經臺灣省政府以七十九年二月六
    日七九府地二字第一二九二七號及八十八年一月七日八七府地二字第一一九五八
    九號函同意更正徵收。此有上開函可稽，足見本件徵收補償費之提存，係因辦理
    更正徵收及該路段辦理地籍圖重測拖延時日，並非無故延宕，原告主張裁量濫用
    云云，尚屬無涉。
３、另因本案因部分土地所有權人於六十九年辦理徵收時，對於本案道路中心樁位及
    地籍分割有所疑義，被告臺北縣新莊市公所乃另案函請被告臺北縣新莊地政事務
    所辦理檢測並更正地籍分割，業奉臺灣省政府七十九年二月六日府地二字第一二
    九二七號函及八十八年一月七日八七府地二字第一一九五八九號函核准更正徵收
    ，經被告臺北縣政府八十八年一月二十日八八北府地四字第一二三二六號公告，
    而對原徵收之部分始辦理提存，並非故意延宕，另縱有過失，依上開見解，尚與
    土地徵收是否失效無關，原告主張被告台北縣政府遲至八十八年間始為提存，係
    屬違法，則為本件徵收失效之原因云云，自非可採。
(四)、綜上所述，本件徵收補償費並無未於十五日內發給之情事，原告主張本件徵收案
    已失其效力，並不可採，玆以下再就本件原告訴之聲明第二項先備位聲明主張之
    各請求權之要件分述如下：
１、被告台北縣政府是否應負國家賠償責任？
(1)、依國家賠償法第二、條規定，係以公務員違法行為及公有公共設施之瑕疵為國家
    負賠償責任之構成要件，經查：系爭土地之徵收處分並無因補償費未於公告期滿
    十五日內發放，且並無未在期限內提存而失其效力，則被告臺北縣政府八十八年
    四月八日提存台灣板橋地方法院提存所、同年四月二十六日八八北府地四字第一
    五一五八七號以徵收為原因囑託被告新莊地政事務所逕行移轉登記及同年六月二
    十六日將原告私有之土地支配供被告新莊市公所使用之處分，均屬合法。是故，
    原告主張被告台北縣政府未依法執行徵收程序及延宕補償，違法侵害原告所有系
    爭土地之權益，自應負擔損害賠償之責任云云，即無理由。
２、原告對被告臺北縣新莊市公所有無公法上不當得利請求權？
(1)、公法上不當得利之意涵：按公法上不當得利，目前尚無實定法加以規範，其意涵
    應藉助民法不當得利制度來釐清。公法上不當得利返還請求權，係於公法之法律
    關係中，受損害者對無法律上之原因而受領給付者，請求其返還所受利益之權利
    ，以調整當事人間不當的損益變動。參諸民法第一百七十九條規定「無法律上之
    原因而受利益，致他人受損害者，應返還其利益。雖有法律上之原因，而其後已
    不存在者，亦同」，公法上不當得利返還請求權需具備以下四要件：I、須為公
    法關係之爭議；II、須有一方受利益，他方受損害；於此要件之認定上，應進一
    步區分給付型不當得利與非給付型（侵益型）不當得利，於前者，受領特定給付
    即為受利益，提供給付即屬受損害；於後者利用他人之物或權利為受利益，自己
    之物或權利為他人所使用即為受損害。III、受利益與受損害之間須有直接因果關
    係；Ⅳ、受利益係無法律上原因。
(2)、經查本件原告係主張系爭土地之徵收處分既已失效，被告臺北縣新莊市公所佔用
    、持有並管理原告所有系爭土地為無權佔有，乃對被告新莊市公所依不當得利法
    理請求返還云云，惟查，本件徵收並未失效，業如前述，臺北縣新莊市公所佔用
    、使用系爭土地係有法律上原因，原告之主張不當得利，殊不足採。況查原告所
    有系爭土地，經本件徵收後係供道路使用，供公眾通行多年，為兩造所不爭執，
    系爭土地實際供公眾通行多年，其受益者為通行之社會大眾，並非臺北縣新莊市
    公所甚明，則臺北縣新莊市公所亦無受益可言。原告就本案事實，不符合「公法
    上不當得利請求權」成立要件之從而原告本諸公法上不當得利返還請求權，訴請
    被告應返還系爭被徵收土地，難謂妥適。
３、我國現行法制有無承認結果排除請求權（或稱公法上回復原狀請求權）？（兼論
    對臺北縣新莊地政事務所之請求權）
(1)、按結果排除請求權（或稱公法上回復原狀請求權）係由德國學者ＢＡＣＨＯＦ於
    二次戰後所發展出來之概念，主要是用於解決該國二次戰後因安插無家可歸之人
    所衍生之問題。嗣經其他學者以及裁判實務之援用，現已成為該國有關國家責任
    制度之一部份。惟因該制度欠缺實體法之依據，是其請求權之基礎何在，在德國
    學說與裁判實務上尚未有定論。一般言之，係比較傾向於以基本權原理做為其法
    律基礎。由於結果排除請求權之意義係指人民於其權利遭受公權力主體高權行為
    之侵害致生違法狀態時，得請求該公權力主體排除該違法狀態，而回復到侵害發
    生前之原有事實狀態，或回復與其同值狀態之公法上請求權。是該請求權之成立
    ，必須具備(1)公權力主體之高權行為（包括行政處分及事實行為）之違法（包括
    自始及事後之違法）侵害；(2)須侵害狀態具有繼續性；(3)須使人民之權利發生損
    害；(4)須高權行為之違法侵害與損害之間具有相當因果關係；(5)須該結果之排除
    ，在事實上與法律上均屬可能，且具有期待可能性為必要等要件，惟如當事人對
    於違法狀態之發生與有重大過失或結果之除去對有關當事人並無裨益者，結果排
    除請求權仍不成立，被害人須依其他法律關係謀求救濟。
(2)、茲應檢討者，即原告主張此種法律制度於我國應有其適用，是否有理由。對此，
    本院基於左列幾點考量，認為現階段我國尚不宜援用：
、近幾年來公法學在我國雖然發展迅速，主要都是繼受外國學理，學者間尚未建立
    一套符合國情之理論，由於我國與外國國情不同，法治觀念以及法制建設均較落
    後，而且公法學亦無深厚之基礎，如果冒然援用上開制度將會造成在當前環境下
    如何求其法理依據之困擾。
、依上述結果排除請求權之意義以觀，結果排除請求權是一種用於針對國家公權力
    之違法侵害而請求國家回復侵害發生前事實狀態之一種制度。實者，針對此種違
    法公權力行為侵害之救濟，在我國之法律制度上，仍有國家賠償法可供援用，非
    無救濟之途，此亦不失為保護人民權益之救濟途徑。
、結果排除請求權之性質，是公法上之請求權，其行使須依行政訴訟方式為之，而
    依我國行政訴訟新制，行政訴訟有許多訴訟種類，因均屬首創，各種行政訴訟間
    之關係如何尚在發展中，如果援用上開請求權，則將徒增應提起何種行政訴訟之
    爭議。
(3)、準此，結果排除請求權於我國現階段既無適用餘地，則原告援引外國制度，主張
    ：被告新莊地政事務所將所有權登記為被告新莊市所有，管理機關為新莊市公所
    之行政處分，已侵害原告所有系爭土地之權益，原告備位聲明請求被告新莊地政
    事務所塗銷系爭土地所有權為新莊市及管理機關為被告新莊市公所之登記，訴請
    應回復地目使用情形為建及將系爭土地交付與原告使用，為無理由，應予駁回。
丙、從而，被告依首揭規定，否准原告確認系爭土地徵收關係不存在之請求，並無不
    合。本件原告之訴為無理由，應予駁回。
據上論結，本件原告之訴為無理由，爰依行政訴訟法第九十八條第三項前段，判決如
主文。
中      華      民      國    九十二    年      六      月     三十     日
                                臺 北 高 等 行 政 法 院  第 五 庭
                                            審 判 長 法  官  葉百修
                                                     法  官  帥嘉寶
                                                     法  官  劉介中
右為正本係照原本作成。
如不服本判決，應於送達後二十日內，向本院提出上訴狀並表明上訴理由，如於本判
決宣示後送達前提起上訴者，應於判決送達後二十日內補提上訴理由書（須按他造人
數附繕本）。
中      華      民      國    九十二    年      六      月     三十     日
                                                     書記官  黃明和


司法院資訊處製作；財團法人民間司法改革基金會備份。
